【裁判字號】    89,上易,335
【裁判日期】    891121
【裁判案由】    給付承攬報酬
【裁判全文】
臺灣高等法院民事判決  八十九年度上易字第三三五號
    上  訴  人   乙○○
    上  訴  人   甲○○
    訴訟代理人  張睿文律師
    複  代理人  李中卿律師
右當事人間給付承攬報酬事件，兩造對於中華民國八十九年三月三十一日臺灣板橋地
方法院八十八年度訴字第四九四號第一審判決各自提起上訴，本院判決如左：
    主      文
原判決關於駁回乙○○後開第二項之訴部分及該部分假執行之聲請暨訴訟費用之裁判
均廢棄。
甲○○應再給付乙○○新台幣貳拾壹萬伍仟肆佰肆拾捌元及自民國八十八年四月十七
日起，至清償日止，按年息百分之五計算之利息。
乙○○之其餘上訴及甲○○之上訴均駁回。
第一、二審訴訟費用關於乙○○上訴部分，由甲○○負擔五分之三，餘由乙○○負擔
；關於甲○○上訴部分，由甲○○負擔。
原判決關於命甲○○給付之利息減縮自民國八十八年四月十七日起算。
    事      實
甲、上訴人即被上訴人乙○○方面：
一、聲明：
（一）關於上訴聲明部分：
    (一)原判決關於不利上訴人乙○○部分廢棄。
    (二)右開廢棄部分，被上訴人甲○○應再給付上訴人乙○○新台幣（下同）三十五
      萬三千五百四十七元及自民國（下同）八十八年四月十七日起，至清償日止，
      按年息百分之五計算之利息。
（二）關於答辯聲明部分：
      上訴人甲○○之上訴駁回。
二、陳述：與原判決記載相同，茲引用之。
三、證據：援用原審之立證方法。
乙、被上訴人即上訴人甲○○方面：
（一）關於上訴聲明部分：
    (一)原判決關於不利上訴人甲○○部分廢棄。
    (二)右開廢棄部分，被上訴人乙○○在第一審之訴及其假執行之聲請均駁回。
（二）關於答辯聲明部分：
      上訴人乙○○之上訴駁回。
二、陳述：除與原判決記載相同者，予以引用外，並補稱：
    乙○○就增建工程部分尚有四十二萬三千七百七十元之工程未施作，而甲○○曾
    自行僱工修繕本工程部分之漏水、漏電及紗窗等瑕疵，計支出六萬一千五百元，
    經與本工程部分之第十期工程款三十四萬五千九百九十九元相抵銷後，尚多出十
    三萬九千二百七十一元（其計算式為：423,770元＋61,500元－345,999元＝139,
    271元），甲○○自無庸給付乙○○上開第十期工程款。
三、證據：援用原審之立證方法。
    理      由
一、本件乙○○起訴主張：兩造於八十四年五月二十七日簽訂工程合約書（下稱系爭
    工程合約），由乙○○承攬甲○○與訴外人許崇甫、莊惠倫所共有土地上之建物
    即門牌號碼台北縣永和市○○路四二一巷五弄二一、二三、二五號新建住宅及增
    建工程，甲○○部分之總工程款為四百三十萬九千元，並約定本工程部分（即有
    申請建造執照部分）分十期施工及估驗付款，增建工程部分（即違建部分）則於
    本工程完工，經主管機關核發使用執照後，依甲○○之指示施工，分四期付款。
    乙○○就本工程部分已如期完工，並經台北縣政府工務局於八十五年一月三十日
    核發使用執照；增建工程部分因屬違建，經工務機關強制拆除後，甲○○乃變更
    及追加該增建工程，並指示乙○○依變更及追加後之工程施工，乙○○亦已依指
    示完成該變更及追加工程，然因甲○○與訴外人許崇甫、莊惠倫間就上開共有土
    地之界址有爭執，致乙○○無法施工其間之圍牆，甲○○遂拒付工程款，並於八
    十八年一月二十八日未通知乙○○點交房屋，即強行遷入並更換門鎖，應視甲○
    ○已無保留受領該房屋，甲○○自應給付本工程部分之第十期工程款三十四萬五
    千九百九十九元及每期百分之五之工程保留款計二十一萬五千四百四十八元暨變
    更及追加工程扣除強制拆除前未施工部分之差額款十三萬八千零九十九元，合計
    六十九萬九千五百四十六元，詎甲○○竟拒不給付等情，求為命甲○○如數給付
    並加付自八十八年四月十七日起算法定遲延利息之判決（原審判命甲○○應給付
    乙○○三十四萬五千九百九十九元本息，併駁回乙○○其餘之請求，兩造各就其
    敗訴部分提起上訴，乙○○並於本院減縮利息請求如上述）。
    甲○○則以：甲○○已依系爭工程合約給付乙○○本工程部分之九期工程款，而
    增建工程部分之四期工程款八十三萬三千三百三十三元亦已全部給付，惟因乙○
    ○所施作之本工程部分有諸多瑕疵，經甲○○要求修補，乙○○迄未修補，甲○
    ○自得拒付本工程部分之第十期工程款三十四萬五千九百九十九元及工程保留款
    二十一萬五千四百四十八元；況系爭工程迄未經驗收，乙○○亦不得請求甲○○
    給付上開款項。另增建工程部分乙○○僅施作灌漿完成，即遭強制拆除，甲○○
    並未變更及追加任何工程，乙○○請求甲○○給付變更及追加工程款之差額十三
    萬八千零九十九元，亦屬無據。又乙○○就增建工程部分尚有四十二萬三千七百
    七十元之工程未施作，甲○○曾自行僱工修繕本工程部分之漏水、漏電及紗窗等
    瑕疵，計支出六萬一千五百元，經與本工程部分之第十期工程款相抵銷後，尚多
    出十三萬九千二百七十一元（其計算式為：423,770元＋61,500元－345,999元＝
    139,27 1元），甲○○自無庸給付乙○○上開第十期工程款；又依系爭工程合約
    第五條第二項約定，完工期限為八十五年一月三十日，乙○○迄今仍未完工，依
    系爭工程合約第十七條約定，乙○○每逾期一日應賠償甲○○二萬元，自八十五
    年一月三十一日起，算至八十七年十月一日止，計逾期九百七十二日，共計一千
    九百四十四萬元，甲○○亦主張以此金額相抵銷（按：甲○○就抵銷後之餘額表
    示不願提起反訴－見本院卷八七頁）等語，資為抗辯。
二、經查乙○○主張兩造於八十四年五月二十七日簽訂系爭工程合約，由乙○○承攬
    甲○○與訴外人許崇甫、莊惠倫所共有土地上之建物即門牌號碼台北縣永和市○
    ○路四二一巷五弄二一、二三、二五號新建住宅及增建工程，甲○○部分之總工
    程款為四百三十萬九千元，並約定本工程部分（即有申請建造執照部分）分十期
    施工及估驗付款，增建工程部分（即違建部分）分四期付款；本工程部分業經台
    北縣政府工務局於八十五年一月三十日核發使用執照，甲○○已給付九期工程款
    ，第十期工程款三十四萬五千九百九十九元及每期百分之五之工程保留款計二十
    一萬五千四百四十八元尚未給付；另甲○○就增建工程部分之四期工程款八十三
    萬三千三百三十三元亦已全部給付之事實，業據其提出工程合約書及台北縣政府
    工務局使用執照為證（見原審卷九至十五頁、九九頁），且為甲○○所不爭執，
    自堪信為真實。
三、乙○○另主張本工程部分之瑕疵業經伊修補，並經甲○○驗收，甲○○應依約給
    付本工程部分之第十期工程款三十四萬五千九百九十九元及每期百分之五之工程
    保留款計二十一萬五千四百四十八元等語，雖為甲○○所否認，並以前開情詞置
    辯。惟查兩造所簽訂之系爭工程合約，已於第四條約定：「付款辦法：(一)依進度
    按實做工程估驗付款（每期各付百分之九十五）；(二)(1)本工程部分分十期付款，
    即基礎、各層樓板、外部粉刷、內部粉刷、使用執照；(2)增建部分分四期付款，
    即二樓板、五樓板、外部粉刷、內部粉刷」（見原審卷九、十頁）；又於第十一
    條約定：「工程全部完竣後，乙方（指乙○○）應函請甲方（指甲○○）驗收，
    在驗收過程中，如發現工程與規定不符，乙方需依照甲方指示即行修正，至認為
    合格為止」（見原審卷十一頁）。系爭工程合約已就本工程部分及增建工程部分
    分別約定付款辦法，並依進度按實做工程估驗付款，而本工程部分業已完工（見
    原審卷八一頁之勘驗筆錄），並經台北縣政府工務局於八十五年一月三十日核發
    使用執照（見原審卷九九頁之使用執照），且甲○○亦自認其於八十八年二月六
    日已遷入系爭房屋居住（見本院卷八七頁），果如甲○○所云乙○○迄未修補瑕
    疵，亦未經驗收屬實，何以甲○○竟在原審表示不願實施鑑定（見原審卷九七頁
    背面），顯與常情有悖，足見乙○○所主張本工程部分之瑕疵業經伊修補，並經
    甲○○驗收，應屬可取。從而，乙○○依上開約定，請求甲○○給付本工程部分
    之第十期工程款三十四萬五千九百九十九元及每期百分之五之工程保留款計二十
    一萬五千四百四十八元（按：每期工程款保留百分之五作為工程保留款，應係於
    工程完工驗收後給付，與工程保固無關），應屬有據。
四、乙○○雖又主張增建工程部分因屬違建，經工務機關強制拆除後，甲○○乃變更
    及追加該增建工程，扣除拆除前未施工部分之差額為十三萬八千零九十九元云云
    ，然為甲○○所否認。經查增建工程部分於施工期間，因屬違建，曾經工務機關
    強制拆除，為兩造所不爭執，雖甲○○否認伊於原增建工程拆除後，有變更及追
    加該增建工程，惟查兩造間既已約定依進度按實做工程估驗付款，已如前述，而
    乙○○就拆除後之增建工程確有施作，亦經原審赴系爭房屋現場勘驗屬實（見原
    審卷八一頁背面），且甲○○復已自認其業已給付乙○○增建工程之全部工程款
    八十三萬三千三百三十三元；再經衡諸常情，若甲○○並未指示變更及追加該增
    建工程，而乙○○亦未依甲○○之指示完成該八十三萬三千三百三十三元之變更
    及追加工程，則甲○○應不會甘願依約給付乙○○上開增建工程之全部工程款，
    足証甲○○於原增建工程拆除後，確有指示乙○○變更及追加該增建工程，而乙
    ○○亦已依指示完工，並同意受領原約定之增建全部工程款八十三萬三千三百三
    十三元，並未為任何保留之意思表示。雖乙○○嗣後主張甲○○尚應給付該變更
    及追加工程扣除拆除前未施工部分之差額十三萬八千零九十九元，惟既為甲○○
    所否認，而乙○○復不能舉証証明（按：經核閱乙○○所提出之結算表係其片面
    所作成之私文書，已據甲○○否認其內容為真實；而乙○○復拒絕鑑定變更及追
    加工程所需之工程款－見原審卷二十、一二五頁），則乙○○請求甲○○給付變
    更及追加工程款之差額十三萬八千零九十九元，即屬無據。
五、又：系爭工程合約第五條第二項約定：「完工期限：本工程（請照部分）限於八
    十五年一月三十日完成」（見原審卷十頁）。乙○○就本工程部分已如期完工，
    並於八十五年一月三十日取得使用執照，已如前述，乙○○既無逾期完工情形，
    則甲○○依據系爭工程合約第十七條約定，抗辯乙○○逾期完工九百七十二日（
    即自八十五年一月三十一日起，算至八十七年十月一日止），應賠償一千九百四
    十四萬元，並進而主張以此金額與其應給付之系爭工程款相抵銷，洵屬無據。又
    乙○○既已就本工程部分之瑕疵予以修補，並施作甲○○所變更及追加之前開增
    建工程，則甲○○主張以其自行僱工修繕所支出之六萬一千五百元及原增建工程
    未施作部分之四十二萬三千七百七十元，與其應給付之系爭工程款相抵銷，亦屬
    無據。
六、綜上所述，乙○○依據系爭工程合約之約定，請求甲○○給付五十六萬一千四百
    四十七元（其計算式為：345,999元＋215,448元＝561,447元）及自八十八年四
    月十七日（即原審第一次言詞辯論期日之翌日－見原審卷三一頁）起，至清償日
    止，按年息百分之五計算利息部分，即屬應予准許；至超過上開部分乙○○之請
    求，即屬不應准許。原審就上開應予准許部分，僅判命甲○○應給付三十四萬五
    千九百九十九元本息，其餘部分為乙○○敗訴之判決，自有未洽，乙○○之上訴
    論旨指摘原判決此部分不當，求予廢棄改判，為有理由；就上開不應准許部分，
    所為乙○○敗訴之判決，核無違誤，乙○○之上訴論旨指摘原判決此部分不當，
    求予廢棄改判，為無理由。至原審判命甲○○應給付部分，核無違誤，甲○○之
    上訴論旨指摘原判決此部分不當，求予廢棄改判，為無理由。
七、至兩造其餘之攻擊或防禦方法及未經援用之証據，經本院斟酌後，認為均不足以
    影響本判決之結果，自無逐一詳予論駁之必要，併此敘明。
據上論結：本件乙○○之上訴為一部有理由，一部無理由；甲○○之上訴為無理由，
依民事訴訟法第四百五十條、第四百四十九條第一項、第七十九條但書、第七十八條
，判決如主文。
中      華      民      國    八十九    年      十一    月     二十一   日
                                臺灣高等法院民事第十三庭
                                    審判長法  官  林  鄉  誠
                                          法  官  謝  碧  莉
                                          法  官  陳  駿  璧
右正本係照原本作成。
兩造均不得上訴。
中      華      民      國    八十九    年      十一    月    二十三    日
                                          書記官  鄭  淑  昀


司法院資訊處製作；財團法人民間司法改革基金會備份。
